臺灣宜蘭地方法院民事判決　　　　　　　 96年度訴字第244號
原　　　告　癸○○
訴訟代理人　林樹旺律師
被　　　告　丁○○
訴訟代理人　戊○○
被　　　告　庚○○
　　　　　　辛○○
　　　　　　壬○○○
兼上列3 人
共　　　同
訴訟代理人　己○○　　住宜蘭縣.
被　　　告　丙○○　　住宜蘭縣.
　　　　　　乙○○　　住宜蘭縣.
兼上列2 人
共　　　同
訴訟代理人　甲○○　　住宜蘭縣.
上列 4　人
共同訴訟代
理人兼己○○複代理人　曾文杞律師
上列當事人間請求塗銷地上權登記事件，本院於民國96年12月7
日言詞辯論終結，判決如下：
    主  文
被告應將其被繼承人吳心婦就坐落宜蘭縣頭城鎮○○段第二六四
號土地所設定，權利範圍為肆拾肆點捌貳平方公尺，登記收件字
號為民國三十八年十一月二十八日由宜蘭縣宜蘭地政事務所以頭
城字第八四四號收件之地上權登記予以塗銷。
訴訟費用新台幣柒仟玖佰參拾元由被告連帶負擔。
    事實及理由
壹、程序方面：
一、被告丁○○經合法通知未於最後言詞辯論期日到場，核無民
    事訴訟法第386 條各款所列情形，爰依原告之聲請，由其一
    造辯論而為判決。
二、按訴狀送達後，原告不得將原訴變更或追加他訴。但訴訟標
    的對於數人必須合一確定時，追加其原非當事人之人為當事
    人者不在此限，民事訴訟法第255 條第1項但書第5款定有明
    文。本件原告原起訴僅以丁○○、丙○○、乙○○、甲○○
    、庚○○、辛○○、己○○為被告，嗣因查得吳心婦之繼承
    人除上揭被告外，尚有壬○○○，而原告於本件之請求對上
    開吳心婦之繼承人必須合一確定，乃追加壬○○○為被告，
    依前揭規定，其所為訴之追加，於法並無未合，應予准許，
    先此敘明。
貳、實體方面：
一、原告主張：坐落宜蘭縣頭城鎮○○段第264號土地，面積117
    平方公尺之土地（以下簡稱系爭土地）為原告所有。被告之
    被繼承人吳心婦於民國38年11月28日向宜蘭地政事務所單獨
    聲請地上權設定登記，並於同日設定登記完畢。其於聲請時
    未提繳鄉鎮區公所保證書及繳納租金等憑證，僅有一紙未記
    載日期之房屋登記保證書，姑不論該保證書之真實性如何，
    由該保證書記載之內容，至多亦僅能證明該地上建物為吳心
    婦所有而已，核與當時有效之土地登記規則第17條及臺灣省
    各縣市辦理單獨聲請地上權設定登記應行注意事項所規定應
    具備之要件不合，是該地上權設定登記有自始無效之原因，
    其存在妨害伊對系爭土地之使用，伊自得依繼承之法律關係
    及及民法第767 條之規定，請求被告塗銷等語，並聲明如主
    文所示。
二、被告方面：
（一）被告丁○○以：對原告之請求無意見，願意塗銷系爭地上
      權，但希望原告就伊之部分不要請求訴訟費用。
（二）被告丙○○、乙○○、甲○○、庚○○、辛○○、己○○
      、壬○○○則以：
  １、「台灣省各縣市單獨聲請地上權設定登記應行注意事項」
      僅係台灣省政府頒佈之行政規則，未有法律之授權，且依
      法律位階而言，該注意事項係土地登記規則之下位規範，
      無排除土地登記規則第17條、第32條第1 項規定適用之效
      力。縱欠缺鄉鎮區公所之保證書或繳納租金之憑證，而與
      該注意事項所規定應具備之要件不合，但如與土地登記規
      則之規定相符者，地上權登記仍不得謂違反法律強制規定
      而為無效。被告之被繼承人吳心婦於38年11月28日向宜蘭
      地政事務所單獨聲請登記時，除有房屋登記保證書外，亦
      有四鄰保證書，已足證明土地所有權人與吳心婦有地上權
      設定登記之約定，但無法提出登記原因文件，故系爭土地
      地上權設定登記自無違反法律之強制規定而有無效之原因
      。
  ２、況吳心婦單獨聲請地上權設定登記後，經地政機關審查無
      誤，經公告2 個月，並通知基地所有權人，令基地所有權
      人於公告期間內審酌是否與事實相符，如與事實不符，基
      地所有權人得於公告期間內提出更正或異議。惟基地所有
      權人並未於公告期間內提出更正或異議，吳心婦完成系爭
      土地之地上權登記自為適法。再者，系爭土地於38年間設
      定時土地所有人原為訴外人黃信鎚，嗣由訴外人黃見發繼
      承取得，而黃見發乃為吳心婦於38年間單獨聲請地上權設
      定登記時，出具經里長黃見發、鄰長及其他鄰人保證之四
      鄰保證書的保證人之一，該保證書既經附於地政機關所附
      之公文書內，並經依法定程序審查、公告、通知、異議及
      登記，依其程式及意旨得認作為公文書，依民事訴訟法第
      355條第1項規定應推定為真正，故原告空口主張該「黃見
      發」之印文非真正，並未立證以實其說，並不足採。從而
      ，黃見發於取得土地所有權前立據證明「土地權利人不肯
      地上權設定登記並不提供證件」，於繼承取得系爭土地後
      亦未就系爭地上權登記提出爭執或異議，應認黃見發與登
      記地上權人已另有地上權登記之合意，吳心婦所為聲請縱
      不符合土地登記規則或應行注意事項之要件，亦不造成其
      登記有無效之原因，而原告乃係繼受黃見發而取得系爭土
      地所有權，依禁反言之法裡，原告自不得為相反之主張。
      況原告自59年12月24日取得系爭土地所有權後，明知其土
      地設有地上權登記，竟均未提出異議，於取得系爭土地所
      有權之37年後，在吳心婦之繼承人已經歷第3、4代，且毫
      無知悉及事實上無法行使地上權之情形下提起本訴，亦有
      違反誠信原則及權利濫用之嫌等語，資為抗辯。
  ３、為此爰答辯聲明均請求：駁回原告之訴。
三、兩造不爭執之事實：
    坐落宜蘭縣頭城鎮○○段第264號地號，面積117平方公尺之
    土地為原告所有（59年12月24日因分割繼承取得），訴外人
    吳心婦於38年11月28日就前開土地44.82 平方公尺之權利範
    圍單獨聲請設定地上權登記，前開事實有土地登記謄本、宜
    蘭縣宜蘭地政事務所96年9月17日宜地一21字第0960009392
    號函所附之地上權登記相關資料乙份在卷可憑（見本件卷第
    112至113頁、第86至111頁）。又吳心婦已於42年1月21日死
    亡，被告均為吳心婦之繼承人，亦有原告提出之繼承系統表
    及戶籍謄本可證，自堪信為真實。另宜蘭地政事務所所檢送
    43年由鄰人林茂松等人所出具之房屋土地登記保證書等資料
    ，並非本件地上權設定登記之證據資料，亦為兩造所不爭執
    ，同堪信為屬實。
四、得心證之理由：
    本件兩造爭執之處乃在於：系爭地上權登記是否符合當時之
    土地登記規則第17條、第32條第1 項，或臺灣省各縣市辦理
    單獨地上權設定登記應行注意事項所定之要件？如不符合前
    開登記規則或應行注意事項所定之要件，是否造成其登記有
    無效的原因？如有無效的原因，原告訴請被告應將前開地上
    權設定登記予以塗銷，是否有理由？亦即原告行使塗銷登記
    請求權，有無構成權利濫用或違反誠實信用原則的情形？茲
    審酌如下：
（一）系爭地上權登記是否符合當時之土地登記規則第17條、第
      32條第1 項，或臺灣省各縣市辦理單獨地上權設定登記應
      行注意事項所定之要件？如不符合前開登記規則或應行注
      意事項所定之要件，是否造成其登記有無效的原因？
  １、按35年10月2 日公布施行之土地登記規則第17條規定：「
      登記，應由權利人及義務人共同聲請之，權利人如因特殊
      情形，不能覓致義務人共同聲請登記時，得由權利人陳明
      理由，填具保證書，呈請單獨聲請登記。但土地增值稅，
      應由權利人代納之。」；同規則第32條規定：「證明登記
      原因文件或土地權利書狀不能提出時，應取具鄉鎮保長或
      四鄰或店鋪之保證書。前項保證書應保證聲請人無假冒情
      事，並證明其原文件不能提出之實情。」故權利人欲聲請
      單獨登記者，仍應以「其與土地所有權人間確有地上權設
      定之合意」為要件，亦即建物基地使用人確已與基地所有
      人訂有口頭或書面之合法地上權契約，僅因不能覓致義務
      人共同聲請登記時，始得由權利人陳明理由填具不能覓致
      義務人共同聲請登記理由之保證書。另於證明登記原因文
      件不能提出時，應出具鄉鎮保長或四鄰或店舖之保證書，
      證明原文件不能提出之實情。此乃在義務人即基地所有權
      人未會同辦理之情況下所做之權宜規定，故於適用上，自
      應嚴守其所規定之相關要件，以避免浮濫而損及土地所有
      權人之權利。
  ２、第按，台灣省政府38年11月10日訂頒臺灣省各縣市辦理單
      獨地上權設定登記應行注意事項（以下簡稱注意事項）第
      1 項規定：「本省各縣市辦理地上權設定登記時，如建物
      基地使用人已向基地所有權人訂有口頭書面之合法租賃契
      約或地上權契約，而基地所有權人拒不履行共同申請者，
      使用人可陳明不能覓致義務人共同申請登記理由，提繳鄉
      鎮區公所保證書及繳納租金等憑證，依照土地登記規則第
      17條第2 項規定，單獨申請登記。」。然關於地上權之登
      記，「注意事項」雖規定應提繳之保證書限於鄉鎮區公所
      之保證書，並規定應提出繳納租金之憑證，惟查35年10月
      2 日公布施行之土地登記規則第17條規定：「登記，應由
      權利人及義務人共同聲請之。權利人如因特殊情形，不能
      覓致義務人共同聲請登記時，得由權利人陳明理由，填具
      保證書，呈請單獨聲請登記。但土地增值稅，應由權利人
      代納之。」，同規則第32條第1 項規定：「證明登記原因
      文件或土地權利書狀不能提出時，應取具鄉鎮保長或四鄰
      或店舖之保證書。」，「注意事項」係台灣省政府頒布之
      行政命令，未基於法律之授權。而上開土地登記規則係由
      當時內政部地政署所頒布，故「注意事項」應無排除上開
      土地登記規則第17條、第32條第1 項規定適用之效力。則
      縱欠缺鄉鎮區公所之保證書或繳納租金之憑證，而與「注
      意事項」所規定應具備之要件不合，但如與上開土地登記
      規則之規定相符，所為地上權登記仍不得謂違反法律之強
      制規定而無效。最高法院著有88年台上字第3006號判決意
      旨，足資參照。
  ３、查本件訴外人吳心婦於38年間就系爭土地單獨聲請地上權
      設定登記時，僅提出由里長、鄰長出具之「房屋登記保證
      書」，並未提繳鄉鎮區公所保證書及繳納租金等憑證，而
      核與「注意事項」所規定應具備之要件不合，此事實乃為
      兩造所不爭執，並有宜蘭縣宜蘭地政事務所檢送之系爭地
      上權設定登記資料在卷可按，堪信屬實。惟「注意事項」
      僅為補充之行政命令之性質，應無排除上開土地登記規則
      第17條、第32條第1 項規定適用之效力，已如前述，從而
      本件地上權登記是否具有無效之原因，自仍應視其聲請登
      記是否符合當有效之土地登記規則第17條、第32條第1 項
      之規定，亦即「權利人與土地所有權人間確有地上權設定
      之合意，且因特殊情形，不能覓致義務人共同聲請登記」
      以為認定。經查：
   (1)按主張法律關係存在之當事人，須就該法律關係發生所須
      具備之特別要件，負舉證之責任。而此特別要件之具備，
      苟能證明間接事實並據此推認要件事實雖無不可，並不以
      直接證明者為限，惟此經證明之間接事實與要件事實間，
      須依經驗法則足以推認其因果關係存在者，始克當之。倘
      負舉證責任之一方所證明之間接事實，尚不足以推認要件
      事實，縱不負舉證責任之一方就其主張之事實不能證明或
      陳述不明、或其舉證猶有疵累，仍難認負舉證責任之一方
      已盡其舉證責任，自不得為其有利之認定。最高法院著有
      91年度台上字第1613號裁判意旨可資參照。查訴外人吳心
      婦於38年間就系爭土地單獨聲請地上權設定登記時，僅提
      出由里長、鄰長出具之「房屋登記保證書」為證，該保證
      書係記載「保證聲請登記之土地坐落：宜蘭縣頭城鎮○○
      段264 番、保證原因：土地權利人不肯地上權設定並不提
      供文件、保證事項：屬實被保證人所有無誤」等情事。依
      其記載之內容，僅能認定該等保證人係保證坐落系爭土地
      上之建物乃為吳心婦所有，而出具該保證書之緣由則是因
      為土地權利人不同意為地上權設定暨提供文件。惟建物坐
      落他人之土地，其占用可能係基於有償租賃、無償借用，
      抑或無權占用等故，原因不一而足，在前揭後二者情形，
      倘嗣無成立地上權契約之合意，「土地權利人不肯為地上
      權設定並不提供文件」，當屬事理之常，故由上述保證書
      所載「土地權利人不肯地上權設定並不提供文件」之內容
      ，並無法獲致「吳心婦與土地所有權人應有地上權設定之
      合意或租地建屋之租賃關係存在」之結論，而須視權利人
      與土地所有權人間是否確有口頭或書面之合法租賃契約或
      地上權契約存在，並提出相關之證據，例如：書面契約、
      租金繳納資料、合意證明或鄉鎮保長、四鄰或店鋪就「權
      利人與土地所有權人有租賃關係或地上權契約合約存在」
      事項而為保證之保證書…等資料為佐，始足判斷。然系爭
      地上權設定時，乃乏上述佐證資料，故被告遽以系爭土地
      於38年間設定時土地所有人原為訴外人黃信鎚，嗣由訴外
      人黃見發繼承取得，而黃見發乃為吳心婦於38年間單獨聲
      請地上權設定登記時，出具經里長黃見發、鄰長及其他鄰
      人保證之房屋登記保證書的保證人之一，即謂依據該保證
      書上記載「土地權利人不肯地上權設定登記並不提供證件
      」，已足認土地所有權人與吳心婦有地上權設定之約定，
      且無法提出登記原因文件之情事云云，乃嫌速斷，並不足
      採。被告雖另以依戶籍資料所示，吳心婦之女兒吳紅甘係
      於32年間遷入系爭頭城鎮○○里○○路83號房屋，吳心婦
      設籍上址建物更早於32年間，足認前開建物於日據時代即
      已存在，故吳心婦與土地所有權人應於日據時代即有設定
      地上權之合意，其於38年間所為之聲請，僅屬申報業已存
      在之權利為其論據云云，然建物坐落他人之土地，其可能
      占用原因甚多，並非必有租賃土地或地上權設定之合意，
      已如前述，則僅憑建物之存在或設籍之事實，並無從推論
      吳心婦與土地所有權人於日據時代即有設定地上權之合意
      ，故被告此部分之抗辯，仍屬臆測之詞，並無足採。
   (2)再者，該前揭保證書內之保證原因記載「土地權利人不肯
      地上權設定登記並不提供證件」等語，顯係以土地權利人
      不同意為地上權設定為由而提出保證書，此是否符合土地
      登記規則第17條所定「不能覓致義務人共同聲請登記」之
      要件，而得單獨聲請地上權登記，已非無疑。況當時有效
      之土地登記規則第32條第1 項雖規定：「證明登記原因文
      件或土地權利書狀不能提出時，應取具鄉鎮保長或四鄰或
      店鋪之保證書。」，然該條文所稱之「登記原因文件」，
      乃係指權利人與義務人間曾以口頭或書面訂立土地租賃或
      地上權契約之證明文件而言，倘權利人不能提出契約存在
      之證明文件時，始得以鄉鎮保長或四鄰或店鋪之保證書代
      之，故解釋上該條文所稱之保證書，自應以「權利人與義
      務人確有口頭或書面訂立土地租賃或地上權契約之事實」
      為其保證內容，始足當之。然查，吳心婦於38年間單獨聲
      請地上權設定時所提出之保證書，保證書頁首除揭諸其性
      質為「房屋登記保證書」，保證事項亦載稱：「屬實被保
      證人所有無誤」之內容，顯見該等保證人乃係就「坐落系
      爭土地上之建物，為被保證人所有」之事實為保證，至於
      「吳心婦與土地所有權人黃信鎚間，究有無口頭或書面訂
      立土地租賃或地上權契約存在」則不在其保證之範圍，亦
      未隻字敘及上情。是依其保證之內容，亦難認前開保證書
      係核與當時有效之土地登記規則第32條第1 項所稱應提出
      之「保證書」為相符。從而，原告主張吳心婦於38年間所
      為之地上權登記，與當時施行有效之土地登記規則第17條
      及第32條第1項等規定未合，並非無據。
   (3)而按，法律行為，不依法定方式者無效；但法律另有規定
      者，不在此限，民法第73條定有明文。所謂法律行為之無
      效，係指法律行為因欠缺有效要件，自始、當然、確定的
      不發生法律行為上之效力，毋庸當事人為何種主張，亦無
      需法院為無效之宣告，即當然不發生效力，且不僅是自始
      不生效力，其後亦無再發生效力之可能，縱經當事人承認
      ，亦不能發生其效力。查設定地上權乃屬物權行為之一種
      ，依民法第760 條之規定，不動產權之移轉或設定，應以
      書面為之，即設定地上權之行為係為要式行為，必須以書
      面為之，且地上權設立登記，原則上應由權利人與義務人
      共同聲請之，例外於符合修正前土地登記規則第17條所定
      之情事，得由權利人檢具該規則第17條、第32條第1 項所
      定證明文件，呈請單獨聲請登記，此乃為法定之要式。是
      若未提出符合上述規定之文件，其因此單獨聲請之地上權
      登記，自難謂為合法，換言之，即存有無效之原因，而自
      始、當然、確定不發生效力。是訴外人吳心婦於38年11月
      28日單獨聲請系爭地上權設定登記時，並未提出該當於證
      明其與土地所有權人間有地上權設定合意存在（即登記原
      因存在）的文件或保證書，暨其因特殊情形不能覓致義務
      人共同聲請登記的保證書，亦未提繳鄉鎮區公所保證書及
      繳納租金等憑證，而不符合當時有效之土地登記規則第17
      條、第32條第1 項及「注意事項」所定之要件。雖「注意
      事項」僅具補充之行政命令之性質，無排除土地登記規則
      第17條、第22條第1 項規定適用之效力，然系爭地上權設
      定行為，亦不符合當時有效之土地登記規則第17、32條所
      定之要件，而有無效之原因，已詳如前述。則其單獨申辦
      地上權登記有無效之原因，自難課以土地所有權人如認為
      地上權有無效之原因必須在2 個月之公告期間內提出異議
      或更正之義務，故就令其未提出異議或更正，亦不發生無
      效視為有效，瑕疵即視為因而補正之結果，蓋倘如此，則
      地政機關不合法之登記，只須經過相當時日，其瑕疵即可
      補正，變成合法之登記，發生物權得、喪變更之效力，不
      啻剝奪真正權利人之權利，亦擾亂土地登記具有公信力之
      制度。從而，被告另辯稱吳心婦單獨聲請地上權設定登記
      後，既經地政機關審查無誤，公告2 個月，並通知基地所
      有權人，令基地所有權人於公告期間內審酌是否與事實相
      符，如與事實不符，基地所有權人得於公告期間內提出更
      正或異議。惟基地所有權人並未於公告期間內提出更正或
      異議，吳心婦完成系爭土地之地上權登記自為適法云云，
      自不足為採。
   (4)被告復辯稱：黃見發於取得土地所有權前立據證明「土地
      權利人不肯地上權設定登記並不提供證件」，於繼承取得
      系爭土地後亦未就系爭地上權登記提出爭執或異議，應認
      黃見發與登記地上權人已另有地上權登記之合意，吳心婦
      所為聲請縱不符合土地登記規則或應行注意事項之要件，
      亦不造成其登記有無效之原因，而原告乃係繼受黃見發而
      取得系爭土地所有權，依禁反言之法理，原告自不得為相
      反之主張云云。惟查，原告對於前開證明書是否果為其前
      手黃見發所出具，乃有所爭執，然本件姑且不論前開爭議
      究以何造主張為可採，縱認該紙證明書確為黃見發所出具
      ，但黃見發於出具上開證明書時，僅係就坐落系爭土地上
      之建物乃為訴外人吳心婦所有乙節為保證，並未就吳心婦
      與土地所有權人黃信鎚間確有口頭或書面訂立土地租賃或
      地上權契約存在之情為保證，故系爭地上權登記有無效之
      原因，已自始於38年間設定時即當然、確定不發生效力，
      揆諸前開說明，無效之法律行為縱事後經義務人予以承認
      ，亦不能使其發生效力，則黃見發嗣於40年間取得系爭土
      地之所有權，縱與吳心婦「另有」地上權登記之合意，然
      渠等仍應就此合意另行共同聲請，或由吳心婦檢具證明其
      與此時之地主黃見發有地上權設定之合意的證明文件或保
      證書，暨其因特殊情形不能覓致義務人共同聲請登記的保
      證書，重新依土地登記規則相關規定聲請地上權設定為是
      ，尚難逕以黃見發取得系爭土地後亦未就系爭地上權登記
      提出爭執或異議，即視為承認渠等間有上述合意，而使無
      效之法律行為溯及或於承認後發生效力，抑或有禁反言之
      法理的適用，而使系爭地上權登記變成有效。從而，被告
      此部分之抗辯，仍不足為採。
（二）原告訴請被告應將前開地上權設定登記予以塗銷，是否有
      理由？亦即原告行使塗銷登記請求權，有無構成權利濫用
      或違反誠實信用原則的情形？
  １、按對於無權占有或侵奪其所有物者，得請求返還之。對於
      妨害其所有權者，得請求除去之，有妨害其所有權之虞者
      ，得請求防止之。民法第767 條定有明文。查被告之被繼
      承人吳心婦所為之單獨聲請地上權設定登記，既有前述無
      效之原因，宜蘭縣宜蘭地政事務所竟仍准予登記，顯有害
      於土地所有權人所有權之圓滿行使。則原告依民法第 767
      條之規定並本於繼承之法律關係，訴請被告應將系爭地上
      權予以塗銷，自屬有據。
  ２、被告雖辯稱原告在相當期間內不行使其權利，並因其行為
      造成特殊情況，足引起被告之正當信任，認為原告已不欲
      行使其權利，而原告再為行使時，應認為有違誠信原則並
      構成權利濫用，得因被告之抗辯，使其權利歸於消滅云云
      。惟按，權利之行使，不得違反公共利益，或以損害他人
      為主要目的。又行使權利，履行義務，應依誠實及信用方
      法。民法第148條第1項、第2 項固定有明文。然前開條文
      所稱權利之行使，以損害他人為主要目的，應以權利人因
      行使權利可得之利益，與他人及國家社會因其行使權利所
      受之損失，比較衡量定之。查兩造均不爭執系爭土地現並
      無被告或被告之被繼承人所造之建物坐落其上，且被告自
      承直到接獲本件之開庭通知時，始知悉渠等為系爭地上權
      之繼承人，由是可知，在本件訴訟起訴前，被告等人對於
      系爭地上權之事實毫無所悉，自無因被告之行為而引致被
      告之正當信任，認為原告已不欲行使其權利之可言。況渠
      等縱有建物坐落其上或對此地上權早有所悉，然系爭地上
      權登記既有無效之原因，而自始、當然、確定不發生效力
      ，原告本於其所有權之法則，訴請排除該無效之地上權登
      記，乃係維護其所有權之圓滿行使，並使登記名實相符，
      難認係專以損害他人為目的，或有違誠實及信用之方法，
      是被告辯稱原告所為已構成權利濫用或有悖於誠信原則，
      而不得訴請塗銷云云，實無足採。
（三）綜上所述，被告之被繼承人吳心婦所為之單獨聲請地上權
      設定登記，有前述無效之原因，而不發生效力，原告依民
      法第767 條規定並本於繼承之法律關係，訴請被告應將其
      被繼承人吳心婦就系爭土地於38年11月28日由宜蘭縣宜蘭
      地政事務所以頭城字第844號收件所設定，面積44.82平方
      公尺之地上權登記予以塗銷，乃為有理由，應予准許。
五、本件判決之基礎已臻明確，兩造其餘攻擊、防禦方法及舉證
    ，核與判決結果無影響，爰不一一論述，附此敘明。
六、訴訟費用負擔之依據：民事訴訟法第85第2項。
中　　華　　民　　國　　96　　年　　12　　月　　21　　日
                  臺灣宜蘭地方法院民事庭
                      法　官　林翠華
正本與原本無異。
如對本判決上訴，須於判決送達後20日內提出上訴狀（須附繕本
）。
中　　華　　民　　國　　96　　年　　12　　月　　25　　日
                      書記官　陳旺誠
裁判費計算書：
┌──────┬────────┬──────────┐
│ 項　　　目 │金　額（新台幣）│     備　   註      │
├──────┼────────┼──────────┤
│第一審裁判費│  7,930元       │ 原告於96年8月28日  │
│            │                │ 繳納               │
└──────┴────────┴──────────┘
